臺灣高等法院高雄分院刑事判決　　　　 96年度上訴字第803號
上　訴　人
即　被　告　乙○○
選任辯護人　鍾美馨　律師
　　　　　　林雪娟　律師
上列上訴人因偽造有價證券等案件，不服臺灣高雄地方法院95年
度訴字第1133號中華民國96年2 月27日第一審判決（起訴案號：
臺灣高雄地方法院檢察署95年度偵字第7170號），提起上訴，本
院判決如下：
    主  文
原判決撤銷。
乙○○意圖供行使之用，而偽造有價證券，處有期徒刑貳年，緩
刑肆年。偽造之中國工商銀行支票壹紙（支票號碼：BG-0000000
00號，面額：人民幣玖萬元、出票日期：貳零零伍年零陸月貳拾
柒日，出票人「東菀玖臺塑膠顏料有限公司財務專用章」、「甲
○○」）沒收。
    事  實
一、乙○○於民國93年11月1 日起至94年2 月下旬止，任職於臺
    中市○○區○○路7 號「玖臺企業股份有限公司」（以下簡稱
    玖臺公司），並於任職期間被派遣至公司所屬大陸廠，亦即
    東菀玖臺塑顏料有限公司（以下簡稱東菀玖臺公司）擔任會
    計工作，並負責保管公司空白支票之職務，而其於93年12月
    初在東菀玖臺公司任職期間，因與東菀玖臺公司協理吳正倫
    （東菀玖臺公司董事長甲○○之胞弟）發生言語衝突，乙○
    ○遂於94年2 月間向甲○○辭去會計一職，並於94年2 月間
    離職前取得東菀玖臺公司幹部黃玉茹（大陸人士，平日與公
    司副理陳炳義共同保管東菀玖臺公司及負責人甲○○印章）
    所交付票據金額空白之支票乙紙（支票號碼：BG-000000000
    號，已蓋印「東菀玖臺塑膠顏料有限公司財務專用章」、「
    甲○○」，下稱系爭支票），詎乙○○於取得前開空白支票
    後，竟基於意圖供行使之用而偽造有價證券之犯意，未經甲
    ○○之同意，即擅自填載出票日期為貳零零伍年零陸月貳拾
    柒日、面額人民幣玖萬元整，並於離職後之94年6 月27日上
    午9 時30分許，持向中國工商銀行東莞市常平支行兌領同面
    額之人民幣9 萬元。嗣於同年7 月1 日，新任會計周珮綺發
    現銀行對帳單有1 筆人民幣9 萬元支出，但公司實際並無該
    筆支出，乃向公司反應，而由公司副理陳炳義及大陸東莞廠
    廠長利桂通（大陸人士），至上開銀行調閱監視錄影帶，始
    查知上情。
二、案經玖臺公司訴由臺灣臺中地方法院檢察署呈請臺灣高等法
    院檢察署檢察長核轉臺灣高雄地方法院檢察署檢察官偵查起
    訴。
    理  由
壹、證據能力部分：
    檢察官、被告及其選任辯護人對證人甲○○及陳炳義於偵查
    中之證述、系爭支票影本、保證書影本、離職交接清單、中
    國工商銀行客戶存款對帳單、被告庭呈之傳真資料等書面陳
    述之證據能力，於言詞辯論終結前，均未聲明異議，本院審
    酌該書面陳述之證據取得過程並無瑕疵、與待證事實具有關
    連性等情況，認為適當，認依刑事訴訟法第159 條之5 第2
    項之規定，均有證據能力。
貳、實體部分：
一、訊據上訴人即被告乙○○（下稱被告）固坦承於上揭時間任
    職於東菀玖臺公司，擔任會計一職，負責保管公司空白支票
    ，嗣於94年2 月間，自黃玉茹處取得前開已蓋印之系爭支票
    後，自行填載出票日、票面金額，並於94年6 月27日兌領等
    情不諱（見94年度他字第6641號卷第7 頁、原審卷第50頁）
    ，核與證人陳炳義於偵訊、原審審理時證述：被告擔任東菀
    玖臺公司會計負責保管支票等情相合，復有系爭支票影本1
    紙（見94年度交查字第533 號卷第14頁）、被告庭呈之資料
    3 紙（見原審卷第59至60頁）在卷可稽，此部分之事實自堪
    認定。惟被告矢口否認有何偽造有價證券之犯行，辯稱：系
    爭支票是因為於93年12月初，在東菀玖臺公司吳正倫恐嚇要
    將我、陳炳義、黃玉茹殺掉，後來因吳正倫準備派至東菀玖
    臺公司任職，我們就要求要3 個月的遣散費和3 個月薪水的
    賠償，甲○○透過黃玉茹答應給我人民幣9 萬元，如果陳炳
    義、黃玉茹一起離職公司也會給他們一筆錢。另外我的職務
    有辦理交接，若支票數量短少，交接當時即可發現，另外公
    司每月都會對帳，不可能1 張支票會在外流通3 、4 個月而
    未查覺，何況甲○○已經將保證書（被告在公司任職期間之
    保證書）寄還給我，應該即表示一切無問題，才會將保證書
    寄還云云。
二、經查：
（一）甲○○並未同意開立系爭支票（面額人民幣9 萬元）予被
      告，而被告當時係自動離職，故東菀玖臺公司未給付被告
      遣散費之事實，業據證人即案發時擔任東菀玖臺公司負責
      人之甲○○於偵查中結證在卷（見94年度他字第6641號卷
      第21頁），證人甲○○復於原審審理時證稱：我沒有授權
      他人包括黃玉茹開立系爭支票，被告離職時我也沒有答應
      被告簽這張支票當作離職金，被告說當時是被迫離職，說
      我有口頭答應她會有離職金要到（94年）6 月份才可以領
      ，都不是事實，被告在離職前大約在94年1 、2 月間，我
      跟我父母都有到東莞廠慰留她，被告向我們表示她要離職
      ，而且她已經在大陸深圳特區找好工作了等語（見原審卷
      第108-109 頁）。又證人即東菀玖臺公司副理陳炳義於偵
      查及原審審理中均證稱：93年12月初吳正倫確實有到大陸
      廠（東菀玖臺公司）鬧事，所以後來被告不想做了，自動
      離職，對於離職金（遣散費）公司沒有交待，公司沒有給
      我命令；被告離職之時，公司老闆甲○○沒有說要給被告
      離職金，被告也沒有跟我說過這件事，甲○○也沒有說過
      要賠償被告遭吳正倫恐嚇之事，亦未開支票給被告等語（
      見前開他字號卷第7 頁、原審卷第39頁、第41頁）。
（二）陳炳義、黃玉茹與被告同於93年12月初曾與吳正倫發生衝
      突，並由吳江中（甲○○、吳正倫之父）傳真至東菀玖臺
      公司禁止吳正倫前往東菀玖臺公司之事實，業據被告提出
      傳真影本（見原審卷第59至61頁）在卷可按，核與證人陳
      炳義證述情節相符，足見案發前東菀玖臺公司確有家族經
      營上糾紛之事實，亦可確認。惟被告係因不堪其擾而自動
      離職乙節，業據證人甲○○、陳炳義結證在卷，故尚難僅
      憑被告曾與吳正倫發生衝突之事實，即遽予推認甲○○曾
      同意支付被告9 萬元人民幣之離職金。況陳炳義自84年起
      即任職於東菀玖臺公司，嗣於95年10月9 日始自東菀玖臺
      公司離職，不但未領有任何離職金，且亦未曾因與吳正倫
      發生衝突事件獲得東菀玖臺公司任何賠償之事實，亦據陳
      炳義到庭證述甚明（見原審卷第42頁、第45頁）。是陳炳
      義任職於東菀玖臺公司之期間既較被告為久，其自動離職
      後，未曾自公司取得任何離職金，則被告任職東菀玖臺公
      司僅4 月個餘（93年11月1 日起至94年2 月止），其又何
      能獲得高達人民幣9 萬元（折合新台幣約36萬元）之離職
      金及賠償？故被告辯稱：系爭支票上之金額係甲○○給付
      我之遣散費及賠償云云，既與事實不符又與事理有違，洵
      非可採。
（三）被告雖於偵查中辯稱：我當時係要求3 個月薪水的離職金
      ，另外還有吳正倫恐嚇我們的賠償云云（見上開他字卷第
      7 頁）。惟被告每月薪水為新臺幣54,000元之事實，業據
      被告自承在卷（見原審卷第48頁），而其於原審審理時則
      又改稱：我是要求3 個月薪水的賠償、3 個月薪水的遣散
      費等語（見原審卷第49頁），是其先後供述不一，已非無
      可疑。況以被告6 個月之薪資應為新臺幣324,000 元。然
      人民幣與新臺幣兌換之匯率約為一比四，是人民幣9 萬元
      換算為新臺幣約為36萬元，亦與被告所述6 個月之薪資金
      額尚有新臺幣3 萬餘元之差距，故亦難佐證被告前開所辯
      ：其所自行填載之人民幣9 萬元係經由甲○○同意後所填
      載云云，係屬真實。
（四）被告自東菀玖臺公司離職時曾與新任會計周珮綺交接職務
      之事實，固有離職交接清單附卷可證（見94年度他字第66
      41號卷第14頁）。惟前開離職交接清單，僅能證明被告將
      該清單上所列載之物品交予周珮綺。而被告當時任職東菀
      玖臺公司會計職務，本即負保管該公司空白支票之責，已
      如前述，如其未將所保有之系爭支票乙節告知用珮綺，則
      衡情周珮綺亦難即時發覺，此由證人陳炳義於原審審理時
      證稱：是在94年7 月間接獲中國工商銀行客戶存款對帳單
      ，始知遭人以系爭支票領走人民幣9 萬元等語（見原審卷
      第40頁），即得明證。故縱令被告離職前曾與周珮綺辦理
      交接乙節，尚不能據以推論當時東菀玖臺公司負責人甲○
      ○曾授權被告填載2005年6 月27日之出票日期及人民幣9
      萬元之票面金額。
（五）另被告雖辯稱：我於交接完後，甲○○已將其在公司任職
      之保證書寄回，若公司未同意其取得該紙系爭支票，則無
      可能會將保證書交還云云。惟甲○○於被告94年2 月間離
      職後，雖已於94年3 月7 日將該保證書寄還被告乙節，固
      據證人甲○○於偵查中證述在卷，且有信封、保證書影本
      各1 紙可憑（見前開他字卷第18頁、第22頁）。惟證人甲
      ○○復於偵查中證稱：因被告向我表示她已離職，要求我
      將保證書寄還給她，所以我就將保證書寄還給她，而她辦
      理交接時，我人在臺灣，不清楚陳炳義是如何辦理交接，
      況且上揭交接清單我也沒有看過等語甚明（見前開他字卷
      第22頁）。再觀諸被告離職時之交接清單，其辦理會計業
      務交接之人係乙○○、周珮綺及陳炳義，此有交接清單影
      本在卷可按，是甲○○證稱：其當時不知交接細節等語，
      尚與常情相符。故甲○○於尚未瞭解會計業務交接細節前
      ，即已應被告之要求寄還被告之保證書，然此亦不能據為
      有利被告之認定。
（六）又被告於原審及本院審理時均自承：（離職前）甲○○並
      沒有當面跟我講過要讓我簽發系爭支票這件事等語（見原
      審卷第111 頁、本院卷第37頁），則被告既曾擔任東菀玖
      臺公司會計，對於簽發支票須得發票人即當時東菀玖臺公
      司負責人甲○○之同意理等相關流程，應知悉甚詳，豈有
      單憑同係東菀玖臺公司職員黃玉茹一面之詞，即率爾自行
      填載系爭支票之出票日期及金額，益見被告係私自簽發系
      爭支票無訛。另雖有卷附之記賬憑證1 紙（見交查卷第9
      頁），惟觀諸其上亦未有何人之簽名以示經手該紙支票之
      流程，而被告亦供稱：我沒有看過這張記賬憑證等語（見
      交查卷第9 頁），顯見該記賬憑證亦難據為有利被告之認
      定。
（七）綜上所述，被告於案發之際既未經時任東菀玖臺公司負責
      人甲○○之同意或授權，即自行在系爭支票上填載出票日
      期及金額，故其確有偽造系爭支票，堪以認定，被告前開
      所辯，係屬卸責之詞，不足採信。本件事證明確，被告犯
      行洵堪認定。
三、按偽造有價證券而復持以行使，其行使行為吸收於偽造行為
    之中，衹應論以偽造罪，且有價證券內所蓋之印文，為構成
    證券之一部，所刻之印章，為偽造之階段行為，均應包括於
    偽造罪之內，自不生牽連或想像競合之問題（最高法院31年
    上字第88號判例要旨參照）。查本件被告乙○○意圖供行使
    之用，持偽造之支票向大陸中國工商銀行兌領款項，核被告
    乙○○所為係犯刑法第201 條第1 項之意圖供行使之用，而
    偽造有價證券罪。又被告偽造有價證券後復持以行使，行使
    之低度行為應為偽造之高度行為所吸收，不另論罪。另查，
    被告雖未得甲○○之同意，逕自偽造系爭支票，惟參以其偽
    造之支票數量僅只1 張，且票面金額非鉅，對於甲○○之票
    據信用及社會金融秩序所生危害程度尚非甚巨，實屬情輕法
    重，而其所犯之罪為最輕本刑3 年以上有期徒刑之罪，如予
    量處最低刑度即有期徒刑3 年，猶嫌過重，依本件犯罪之情
    狀，尚堪憫恕，爰依刑法第59條之規定，酌量減輕其刑（刑
    法第59條規定於95年7 月1 日修正施行，惟此規定為法院就
    刑之酌減審認標準之明文化，非屬法律之變更，應逕適用修
    正後刑法第59條之規定，最高法院95年第8 次刑事庭會議決
    議參照）。
四、不另為無罪諭知部分：
    公訴意旨另以：被告乙○○於93年11月1 日起至94年2 底，
    任職於臺中市○○區○○路7 號玖臺公司，並於任職期間被派
    遣至公司所屬大陸廠，亦即東菀玖臺公司擔任會計工作，竟
    意圖為自己不法之所有，利用擔任會計職務保管空白支票之
    便，侵占公司所有空白支票乙紙（支票號碼：BG-000000000
    號），復盜蓋公司負責人甲○○印章於該空白支票上，因認
    被告涉犯業務侵占及盜用印章（起訴書誤載為盜用印文）罪
    嫌云云。惟查：
（一）被告任職於東菀玖臺公司負責保管空白支票之事實，固據
      證人陳炳義、甲○○於偵查中證述甚明（見前開他字卷第
      6 頁、21頁），然東菀玖臺公司大小章（即東菀玖臺公司
      印章、甲○○印章）係由陳炳義保管，除陳炳義可使用外
      ，黃玉茹亦可使用公司大小章之事實，業據證人陳炳於原
      審審理時到庭證述明確（見原審卷第42頁）。是被告雖負
      責保管空白支票，已如前述，然其既未保管東菀玖臺公司
      大小印章，而系爭支票卻蓋有東菀玖臺公司大小印章印文
      ，則被告辯稱：系爭支票係黃玉茹蓋印後交給我等語，即
      非全無憑據，故尚難單憑被告持有系爭支票，遽行推認被
      告確有侵占系爭支票之犯行。
（二）證人甲○○雖於偵查中證稱：可能是被告乙○○利用支票
      開錯名義，請陳炳義補蓋等語（見前開他字卷第22頁）；
      證人陳炳義則於原審審理時證稱：當時可能一時疏忽把印
      章放在抽屜內，平常抽屜沒有上鎖，也有可能被人盜蓋，
      但這是我的猜測也不一定是這樣等語明確（見原審卷第40
      頁），惟前開2 證人證述之內容均屬其個人修臆測之詞，
      尚不足為不利被告之認定。故尚難認被告確有涉犯盜蓋甲
      ○○印章之犯行。
（三）是檢察官指稱被告另涉侵占系爭支票、盜用甲○○印章犯
      行，即屬不能證明，本應為無罪之諭知，惟檢察官認此部
      分犯行與前開論罪科刑部分，有修正前刑法牽連犯裁判上
      一罪關係，爰不另為無罪之諭知，附此敘明。
五、原審據以論處被告罪刑，固非無見；惟查：被告偽造之支票
    數量僅只1 張，對於甲○○之票據信用及社會金融秩序所生
    危害程度尚非甚巨，如對被告科以法定最低刑度仍嫌過重，
    情輕法重，衡情顯可憫恕，當依刑法第59條規定減輕其刑，
    已如前述，原判決漏未適用刑法第59條規定予以減輕其刑，
    尚有未洽。被告上訴意旨否認犯罪，指摘原判決不當，雖無
    理由；惟原判決既有上開可議之處，自應由本院將原判決撤
    銷改判。爰審酌被告未得東菀玖臺公司及當時負責人甲○○
    之同意，即偽造如事實欄所示之系爭支票，並持向中國工商
    銀行兌現，導致東菀玖臺公司受有損失，犯罪動機及目的自
    非良善，且犯後猶否認犯行，難認已有悔意，惟念其前無犯
    罪前科紀錄，素行尚佳，及其智識程度、犯罪手段等其他一
    切情狀，量處如主文所示之刑，以示懲儆。另系爭支票1 紙
    ，係偽造之有價證券，雖未據扣押在案，然並無積極證據證
    明業已滅失，爰依刑法第205 條規定宣告沒收。
六、查被告未曾受有期徒刑以上刑之宣告，有台灣高等法院被告
    全國前案紀錄表1 份附卷可稽，此次係屬初犯，況被告已與
    告訴人達成和解願分期償還款項，有和解筆錄1 份在卷可憑
    ；被告經此論罪科刑之教訓，當知警惕，應無再犯之虞，本
    院認其所宣告之刑，以暫不執行為適當，爰併宣告緩刑4 年
    ，以勵自新。緩刑部分應逕適用修正後刑法第74條之規定（
    最高法院95年度第8 次刑庭會議決議參照），附此敘明。
據上論結，應依刑事訴訟法第369 條第1 項前段、第364 條、第
299 條第1 項前段，刑法第201 條第1 項、第205 條、第59條、
第74條第1 項第1 款，刑法施行法第1 條之1 ，判決如主文。
本案經檢察官羅建勛到庭執行職務。
中　　華　　民　　國　　96　　年　　6 　　月　　27　　日
                  刑事第九庭    審判長法  官  翁慶珍
                                      法  官  范惠瑩
                                      法  官  陳  箐
以上正本證明與原本無異。
如不服本判決應於收受本判決後10日內向本院提出上訴書狀，其
未敘述上訴理由者，並得於提起上訴後10日內向本院補提理由書
狀（均須按他造當事人之人數附繕本）「切勿逕送上級法院」。
中　　華　　民　　國　　96　　年　　6 　　月　　27　　日
　　　　　　　　　　　　　　　　　　　書記官  魏文常
附錄本件判決論罪科刑法條：
刑法第201 條第1 項：
意圖供行使之用，而偽造、變造公債票、公司股票或其他有價證
券者，處3 年以上10年以下有期徒刑，得併科3 千元以下罰金。
